最高法院刑事判決　　　　　　九十四年度台上字第六０二二號
　　上　訴　人　甲○○
　　　　　　　　　　　　號3樓.
　　　　　　　　　　　　（另案在高雄女子監獄執行中）
上列上訴人因違反毒品危害防制條例案件，不服台灣高等法院高
雄分院中華民國九十四年七月二十九日第二審更審判決（九十四
年度上更(二)字第八五號，起訴案號：台灣高雄地方法院檢察署九
十二年度偵字第一五三六四、一六一０二號），提起上訴，本院
判決如下：
    主  文
原判決撤銷，發回台灣高等法院高雄分院。
    理  由
本件原判決認定上訴人甲○○因其與顏政雄（另由檢察官偵查）
係乾兄妹之關係，顏政雄於民國九十二年六、七月間，自大陸雲
南地區走私第一級毒品海洛因一批（共四二二包，合計淨重二六
五０九．九五公克、包裝重一四九八．一二公克，純度七六．七
五％，純質淨重二０三四六．三九公克）成功進入台灣後，先以
其所有黑色塑膠袋分裝成八袋，再分別裝入其所有三個大旅行袋
，並藏放於高雄縣茄萣鄉○○街八十五號空宅內。上訴人先前已
知悉顏政雄曾在大陸雲南買毒品（指海洛因）用漁船走私來台，
乃基於與顏政雄、陳姓成年男子共同運輸第一級毒品及運送走私
物品之犯意聯絡，於九十二年七月二十日晚間，顏政雄透過某「
陳姓」真實姓名不詳之成年男子以電話與上訴人取得聯繫後，由
該陳姓男子交付其所有一枚行動電話SIM 卡作為通話聯絡之用。
嗣於同年月二十一日下午二時三十五分許，上訴人依顏政雄之要
求，並由「陳姓」男子在茄萣鄉興達港附近停車場，以電話指示
地點及引領後，由上訴人自行進入上開茄萣鄉○○街八十五號空
宅內一樓取出其中一個黑色塑膠袋，內裝有圓筒狀海洛因五袋，
共重約三．六公斤，準備將之運往離該空宅二個街口（約數十公
尺遠）附近空地之廢棄水族箱旁放置，以便等待不詳姓名之他人
前來取貨。待上訴人於步出上開空宅，並將裝有第一級毒品海洛
因之黑色塑膠袋一只放置在其所騎乘之機車踏板上，尚未起運，
正欲發動機車引擎離開空宅之際，經法務部調查局高雄市調查處
（下稱高雄市調查處）會同高雄市政府警察局刑警大隊、海巡署
台中機動查緝隊等所組成之專案小組人員當場查獲而未遂，並扣
得前揭上訴人欲運送之第一級毒品，致未得逞。嗣經辦案人員循
線於上開空宅二樓之廚櫃內另起獲裝有海洛因之旅行袋三個、黑
色塑膠袋七只（內有圓筒狀海洛因三十三袋，海洛因共重約二十
二．九公斤），以上合計共扣得前揭顏政雄走私進口之第一級毒
品海洛因等情。因而撤銷第一審判決，改判依想像競合犯，從一
重論處上訴人共同運輸第一級毒品未遂（累犯）罪刑，固非無見
。
惟查：(一)、按刑事訴訟法第一百條之二雖有準用同法第一百條之
一第一項之規定，即司法警察詢問犯罪嫌疑人，除有急迫情況且
經記明筆錄者外，應全程連續錄音；必要時，並應全程連續錄影
。然考其立法目的，在於建立詢問筆錄之公信力，並擔保詢問程
序之合法正當，亦即在於擔保犯罪嫌疑人對於詢問之陳述，係出
於自由意思及筆錄所載內容與其陳述相符。故司法警察詢問犯罪
嫌疑人如違背上開規定，其所取得之供述筆錄，究竟有無證據能
力，原應審酌司法警察違背該法定程序之主觀意圖、客觀情節、
侵害犯罪嫌疑人權益之輕重、對犯罪嫌疑人在訴訟上防禦不利益
之程度，以及該犯罪所生之危害，暨禁止使用該證據對於抑制違
法蒐證之效果，及司法警察如依法定程序有無發現該證據之必然
性等情形，本於人權保障與公共利益之均衡維護精神，依比例原
則，具體認定之。又按犯罪嫌疑人之陳述倘屬自白，同法第一百
五十六條第一項已特別規定「被告之自白，非出於強暴、脅迫、
利誘、詐欺、違法羈押或其他不正之方法，且與事實相符者，得
為證據」，則被告在警詢之自白如係出於自由意思而非不正之方
法，且其自白之陳述與事實相符，縱令司法警察對其詢問時未經
全程連續錄音或錄影，致詢問程序不無瑕疵，仍難謂其於警詢自
白之筆錄無證據能力。查上訴人於高雄市調查處詢問時供稱：「
之前我知道顏政雄在雲南邊境一帶活動，從事購買海洛因毒品生
意，這批遭貴局查扣之海洛因是顏政雄走私進來的」（見九十二
年度偵字第一五三六四號卷第四頁背面）。所供如果無訛，此為
證明上訴人有本件犯罪行為之重要證據。嗣後上訴人抗辯無如該
筆錄之供述，第一審仍於審判期日勘驗警詢錄影帶結果，因卷附
之偵詢錄影帶因錄音設備不良，導致錄音效果不佳，未能清楚聽
到上訴人上開完整供詞，惟該錄影帶之畫質則相當清晰，偵詢過
程中，偵查員有問上訴人是否選任辯護人，並給上訴人撥打行動
電話，且偵詢過程平和，上訴人可以任意抽菸，並無強暴、脅迫
之情況，於錄影帶顯示之十八時五十分至十九時左右，上訴人並
在偵詢室用餐，且偵詢室內經常保持四位以上之偵查員，並有一
至二位女性偵查員在場等情，有第一審勘驗筆錄在卷可參，原判
決認因錄音不清楚，故不採取前揭上訴人在高雄市調查處之供述
為不利於上訴人之認定（見原判決第六頁第六行以下）。然查依
勘驗筆錄之記載，上訴人前揭自白似出於任意性，且明白供述「
毒品海洛因」而與其於偵查及第一審所供「毒品」有所差異外，
其餘供述似無不同，換言之，偵查中及第一審之供述僅較簡略而
已。實情若此，上訴人於高雄市調查處之自白，似與事實相符。
原判決對於司法警察詢問犯罪嫌疑人雖全程加以錄影，卻致錄音
不完整，完全無法辨識，與同法第一百條之一第二項規定不得作
為證據之情形不同，雖與刑事訴訟法第一百條之二準用同法第一
百條之一第一項之規定未盡相符，然有無證據能力，仍應審酌司
法警察違背該法定程序之主觀意圖、客觀情節、侵害犯罪嫌疑人
權益之輕重、對犯罪嫌疑人在訴訟上防禦不利益之程度，以及該
犯罪所生之危害，暨禁止使用該證據對於抑制違法蒐證之效果，
及司法警察如依法定程序有無發現該證據之必然性等情形，本於
人權保障與公共利益之均衡維護精神，依比例原則，具體認定之
。原判決未審酌前揭事項，而不採取上訴人前揭自白，自有判決
不備理由之違法。(二)、原判決認定上訴人已知悉顏政雄在大陸雲
南購買第一級毒品海洛因用漁船走私來台，仍與顏政雄及陳姓成
年男子基於共同運輸之犯意聯絡遂行本件運輸第一級毒品犯罪，
所憑之證據，係上訴人在偵查及第一審分別供稱：「我知道顏政
雄之毒品都是從雲南過來的，他都在那邊活動」、「他之前用漁
船走私進來」、「我只知道他有用漁船走私毒品，但有幾次我不
知道」、「我只知道他有從雲南走私毒品到台灣來」（見原判決
第五頁第三至八行）。惟所稱顏政雄利用漁船走私進入台灣地區
之毒品，是否即指第一級海洛因毒品？並非明確；至於原判決所
稱顏政雄託上訴人運輸之方式違背常態，上訴人謂不知所運送之
物品為毒品，孰能置信等語，亦係指上訴人對受託運輸者應有毒
品之預見而已，非可當然證明其已明知受託運輸者係第一級毒品
海洛因。則原判決援引為判決基礎之上開證據，是否足供證明上
訴人有運輸第一級毒品之直接故意，尚非無疑。本院第一次判決
發回意旨即已指明，原判決仍未調查審認，並敘明其理由，該項
瑕疵仍屬存在。上訴意旨執以指摘原判決不當，非無理由，應認
原判決仍有發回更審之原因。原判決不另為無罪諭知部分，因與
發回部分有審判不可分關係，應併予發回。
據上論結，應依刑事訴訟法第三百九十七條、第四百零一條，判
決如主文。
中　　華　　民　　國　九十四　年　　十　　月　三十一　日
                      最高法院刑事第十一庭
                          審判長法官  洪　清　江
                                法官  石　木　欽
                                法官  李　伯　道
                                法官  林　勤　純
                                法官  陳　晴　教
      本件正本證明與原本無異
                                      書  記  官
中　　華　　民　　國　九十四　年　 十一 　月　　四　　日
                                                    Ａ
